最高法院刑事判決　　　　　　　　　　　　　　　　八十八年度台上字第三四二號
　　上　訴　人　甲○○
右上訴人因偽造文書案件，不服台灣高等法院台南分院中華民國八十六年四月二十九
日第二審更審判決（八十五年度上更(一)字第三七五號，起訴案號：台灣台南地方法院
檢察署八十三年度偵字第八三二○號），提起上訴，本院判決如左：
    主  文
上訴駁回。
    理  由
本件理由分二部分說明之：
一關於行使偽造公文書部分：
按刑事訴訟法第三百七十七條規定：上訴於第三審法院，非以判決違背法令為理由，
不得為之。是提起第三審上訴，應以原判決違背法令為理由，係屬法定要件。如果上
訴理由狀並未依據卷內訴訟資料，具體指摘原判決不適用何種法則或如何適用不當，
或所指摘原判決違法情事，顯與法律規定得為第三審上訴理由之違法情形，不相適合
時，均應認其上訴為違背法律上之程式，予以駁回。本件上訴人甲○○上訴意旨關於
行使偽造公文書部分略稱：(一)、曾鍾金英在原審證稱：台灣省政府地政處八十二年二
月二十三日府地二字第一○三二號簡便行文表（偽造者），係在逃林明燈（指林文珍
）以郵寄與伊，足證上訴人不知情，邱微雯（上訴人之上訴理由狀誤書寫「邱薇雯」
）亦證稱：上訴人非林文珍之同夥，亦未參與共同偽造簡便行文表。此等有利於上訴
人之證據，原判決不予採納又未說明其理由，顯有判決不載理由之違法。(二)、原判決
事實僅認定上訴人與林文珍基於偽造公文書之犯意聯絡，由林文珍偽造前開簡便行文
表一份云云。理由欄竟謂上訴人係犯刑法第二百十六條、第二百十一條之行使偽造公
文書罪，其事實之認定與理由之說明相互矛盾。(三)、告訴人吳雪屏在原審指稱：上訴
人於八十三年二月十九日曾向其表示：曾鍾金英土地變更之公文，一個禮拜會下來等
語。繼又供稱：上訴人向伊借新台幣（下同）二十萬元時，「他是先帶我去六龜（指
高雄縣六龜鄉）曾鍾金英那邊看偽造之台灣省政府公函（指前開簡便行文表）後說：
一個禮拜便可收到公函，馬上可以把地目變更為建地」。原判決竟憑吳雪屏此前後不
符而有瑕疵之指訴，遽謂上訴人就前開簡便行文表之偽造知之甚詳，有違證據法則。
(四)、文書由公務員制作者，依刑事訴訟法第三十九條規定，除應記載制作之年、月、
日及其所屬機關外，並應由制作人簽名。本件檢察官以當事人資格提起第二審上訴時
，未在上訴書中簽名，原審是否已命補正及其是否已補正，原判決未予說明。苟尚未
補正，原審逕為實體上判決，於法即有未合等語。然查：(一)、本件原判決認定上訴人
夥同在逃之林文珍（另案通緝中）偽造前開簡便行文表，並持以行使等事實，業已說
明其所憑之證據及其認定之理由甚詳。按共同正犯應就其有犯意聯絡範圍內，對其他
共同正犯所實施之行為負全部責任。吳雪屏陳稱：上訴人於八十三年二月十九日向伊
預借佣金時說：台灣省地政處給曾鍾金英之公文（指核准變更地目之公文），一星期
內會下來等語（見原審上易字卷第八六頁）。曾鍾金英果於同月二十六日接到前開偽
造之簡便行文表（見同卷證物袋內之信封上郵戳）。上訴人何能尚謂不知偽造該簡便
行文表之事﹖雖上訴人推由林文珍將該簡便行文表，從台南市郵寄給曾鍾金英。但原
判決既認定上訴人與林文珍間有犯意聯絡及行為分擔，上訴人仍應就林文珍行使偽造
前開簡便行文表之行為，負其刑責。又上訴意旨並未依憑卷內具體訴訟資料，指陳證
人邱微雯如何在原審供證上訴人非林文珍同夥及未參與偽造前開簡便行文表。且邱微
雯尚證稱：上訴人經常至林文珍之代書事務所，有訊問筆錄可稽（見原審上更(一)字卷
第四三頁）。是曾鍾金英及邱微雯之供述，均非刑事訴訟法第三百十條第二款所謂有
利於被告之證據，原判決縱未說明其不採納之理由，尚難謂有判決不載理由之違法。
(二)、所謂判決之事實與理由矛盾者，係指其事實之認定與其理由之說明互相牴觸而言
。原判決事實除認定上訴人與林文珍基於共同偽造公文書之犯意聯絡，推由林文珍於
八十三年二月初，在台南縣永康市○○路二○○之九號七樓辦公室內，偽造前開簡便
行文表一份外，並認定推由林文珍於同月二十五日以郵寄方式，將該簡便行文表寄給
曾鍾金英，而加以行使，足生損害於地政機關及曾鍾金英云云（見原判決正本第二頁
第四至一二行）。則原判決理由說明上訴人此部分偽造公文書之低度行為，為行使該
公文書之高度行為所吸收，係犯刑法第二百十六條、第二百十一條之行使偽造公文書
罪等語（見原判決正本第七頁第八行、第一五行），自無相互牴觸之情事。何能斷章
取義，漫指其有矛盾。(三)、告訴人之指訴，如經調查結果，係與事實相符者，非不得
作為認定被告犯罪所憑之證據。告訴人吳雪屏指訴上訴人與林文珍共同行使偽造公文
書，並持以行使，有偽造之前開簡便行文表及郵寄之信封在卷可資佐證（均放置於原
審上易字卷證物袋內），如何能謂其指訴與事實不符﹖雖吳雪屏先在原審供稱：「他
（指上訴人）先帶我去六龜鄉曾鍾金英那邊看偽造之台灣省政府公函（指偽造之前開
簡便行文表）說：一個禮拜內（我）便可收到公函，馬上可以把地目變更為建地。他
又說有筆土地（指曾鍾金英之土地）已辦好，他要向曾鍾金英拿錢（指第一期價金）
……因找不到曾鍾金英，叫我一定要先借（指預借佣金）他二十萬元」。嗣又供稱：
「他（指上訴人）於八十三年二月十九日向我借錢時說：省地政處給曾鍾金英的公文
（指核准變更地目之公文）一個禮拜內會下來」等語（見原審上易字卷第二○頁反面
、第八六頁）。惟後者吳雪屏係陳述上訴人第一次在其家向伊開口借二十萬元時所說
之話；前者吳雪屏係陳述上訴人為取信於伊，乃於曾鍾金英在同月二十六日收到偽造
之前開簡便行文表後，帶伊至曾鍾金英住處閱覽該簡便行文表畢，第二次再開口向伊
借錢時所說之語，如何能遽指吳雪屏之指訴有瑕疵﹖從而原判決採取吳雪屏之指訴為
認定上訴人此部分犯罪所憑證據之一，其採證尚無違背經驗法則或論理法則。(四)、第
二審法院認上訴不合法律上程式，應以判決駁回之，但其情形可以補正，而未經第一
審法院命其補正者，審判長應定期間先命補正，刑事訴訟法第三百六十七條定有明文
。本件第一審檢察官提起第二審上訴時，未在上訴書中簽名，雖其上訴為不合法律上
程式，惟此得以補正，原審於本院發回更審後，已通知該檢察官補正，該檢察官亦已
在上訴書中補行簽名蓋章，有卷附上訴書可稽，原審因而為實體上判決，自無不合。
且上開補正，尚非同法第三百十條規定應於有罪判決書理由內說明之事項，從而原判
決未予說明，自難謂其判決理由不備。綜上所述，此部分上訴意旨所指摘各點，均與
法律規定得為第三審上訴理由之違法情形，不相適合，是其上訴違背法律上程式，應
予駁回。
二關於詐欺取財及恐嚇危害安全部分：
按裁判上一罪案件之重罪部分得提起第三審上訴，其輕罪部分雖不得上訴，依審判不
可分原則，第三審法院亦應併予審判，但以重罪部分之上訴合法為前提，如該上訴為
不合法，第三審法院既應從程序上予以駁回，而無從為實體上判決，對於輕罪部分自
無從適用審判不可分原則，而併為實體上審判。本件上訴人詐欺取財及恐嚇危害安全
部分，原判決認上訴人係觸犯刑法第三百三十九條第一項、第三百零五條之罪，為刑
事訴訟法第三百七十六條第一、四款所列之案件，既經第二審判決，不得上訴於第三
審法院。縱原判決又認此兩部分，與前開行使偽造公文書部分，有方法與結果之牽連
關係，為裁判上之一罪。惟前開行使偽造公文書部分，其上訴為不合法，本院應從程
序上予以駁回，已如前述，則此兩部分依照上開說明，本院亦無從為實體上判決，應
予一併駁回。
據上論結，應依刑事訴訟法第三百九十五條前段，判決如主文。
中      華      民      國    八十八    年      一      月    二十八    日
                              最高法院刑事第六庭
                                  審判長法官  董  明  霈
                                        法官  丁  錦  清
                                        法官  賴  忠  星
                                        法官  林  茂  雄
                                        法官  王  居  財
      右正本證明與原本無異
                                              書  記  官
中      華      民      國    八十八    年      二      月      三      日
